【裁判字號】    88,自,412
【裁判日期】    890728
【裁判案由】    誹謗
【裁判全文】
臺灣臺中地方法院刑事判決                          八十八年度自字第四一二號
    自  訴  人  甲○○
    代  理  人  郭賢傳律師
    被      告  丙○○
    選任辯護人  江來盛
右列被告因誹謗案件，經自訴人提起自訴，本院判決如左：
    主  文
丙○○無罪。
    理  由
一、自訴意旨略以：自訴人現為台中縣大里國民小學校長，前曾擔任台中縣各機關學
    校員工消費合作社聯合社（下稱縣聯社）理事長，從事教育工作已有三十餘年，
    奉公守法，堅守崗位。詎台中縣縣議員即被告丙○○於八十七年十一月二日，在
    台中縣議會內，以召開記者會之方式，批評自訴人經常要挾廠商致贈物品，並且
    在酒後強行奪取廠商乙只價值新台幣（下同）六十萬元之藍寶石戒指，兒子結婚
    送禮低於一千元者，揚言要公布名單，停止進貨，嚴重貪贓枉法，經中國時報於
    八十七年十一月三日刊載於該報中縣版，嚴重損害自訴人名譽云云，因認被告涉
    有刑法第三百十條之誹謗罪嫌。
二、按犯罪事實應依證據認定之，無證據不得推定其犯罪事實；又不能證明被告犯罪
    者，應諭知無罪之判決；上述規定於自訴程序準用之，刑事訴訟法第一百五十四
    條、第三百零一條第一項、第三百四十三條分別定有明文。次按認定不利被告之
    事實，須依積極證據，苟積極證據不足為不利於被告事實之認定時，即應為有利
    被告之認定，最高法院三十年上字第八一六號判例著有明文。而地方議會議員在
    會議時就有關會議事項所為之言論，應受保障，對外不負責任，但就無關會議事
    項所為顯然違法之言論，仍難免責，司法院大法官會議釋字第一六五號釋有明文
    。另言論自由為人民之基本權利，憲法第十一條有明文保障，國家應給予最大限
    度之維護，俾其實現自我、溝通意見、追求真理及監督各種政治或社會活動之功
    能得以發揮。惟為兼顧對人名譽、隱私及公共利益之保護，法律尚非不得對言論
    自由依其傳播方式為合理之限制。刑法第三百十條第一項及第二項誹謗罪即係保
    護個人法益而設，為防止妨礙他人之自由權利所必要，符合憲法第二十三條規定
    之意旨，至刑法同條第三項前段以對誹謗之事，能證明其為真實者不罰，係針對
    言論內容與事實相符者之保障，並藉以限定刑罰權之範圍，非謂指摘或傳述誹謗
    事項之行為人，必須自行證明其言論內容確屬真實，始能免於刑責。惟行為人雖
    不能證明其言論內容為真實，但依其所提證據資料，認為行為人有相當理由確信
    其為真實者，即不能以誹謗罪之刑責相繩，亦不得以此項規定而免除檢察官或自
    訴人於訴訟程序中，依法應負行為故意毀損他人名譽之舉證責任，或法院發現其
    為真實之義務。就此而言，刑法第三百十條第三項與憲法保障言論自由之旨趣並
    無抵觸，司法院大法官會議釋字第五０九號解釋，亦釋有明文。依上開第五０九
    號解釋可知，自訴他人誹謗者，應負被告毀損名譽之舉證責任，被告若依其證據
    確信言論真實者，不負刑責。
三、自訴意旨指述被告涉及誹謗罪嫌，無非係以中國時報八十七年十一月三日中縣版
    報導之剪報影本，及自訴人委託其代理人所發要求被告澄清之律師函各一份為憑
    。訊據被告堅決否認自訴人所言，辯稱與自訴人素昧平生，並無仇隙，無須挾怨
    報復，抹黑詆譭，被告身為民意代表，受縣民之託負，須監督台中縣政府各項施
    政措施，善盡為民喉舌之責，而自訴人不僅擔任學校校長，當時復係縣聯社理事
    長，握有營運大權，確有商人為使商品上架，餽贈價值非貲之藍寶石鑽戒，自訴
    人倘不能以身作則，為人表率，何能作育英才，被告身為民意代表提出質詢，無
    寧當然，至被告於質詢後，記者前來提問，雖有再作補充說明，但當時詳細之情
    形，已不復記憶，自訴人未反躬自省，且無積極證據，竟遽而指訴被告涉及誹謗
    罪嫌等語。經查：
    (一)自訴人指稱被告在台中縣議會內，以召開記者會之方式，指摘足以毀損其名譽
      之三件事，即1.自訴人經常要挾廠商致贈物品，2.在酒後強行奪取廠商乙只價
      值六十萬元之藍寶石戒指，3.兒子結婚送禮低於一千元者，揚言要公布名單，
      停止進貨，嚴重貪贓枉法，固據提出中國時報之剪報影本及律師函為憑，惟依
      中國時報之記載，係稱被告以質詢及召開記者會之方式，指出上述三件事。而
      被告確有於八十七年十一月二日在台中縣議會中，就自訴人擔任國民小學校長
      又兼任縣聯社理事長，發生諸多弊端，質詢台中縣教育局及社會局局長，在長
      達一個小時以上之質詢過程中，曾言及：「1.有人貪贓枉法，強行拖人去喝酒
      ，並取走人家一枚六十幾萬元的戒指，2.甲○○向人要脅要錢，古董也搬回家
      ，3.兒子結婚請了一百二十桌，如有廠商紅包在一千元以下，要公布，而且不
      給進貨，並表示後台很硬，要怎樣都無所謂」等語，此有當日議程之錄影帶附
      卷可證，並經本院當庭勘驗製有勘驗筆錄在卷可稽（見本院八十九年五月二十
      四日筆錄），此部分顯屬被告身為地方議會議員在會議時就有關會議事項所為
      之言論，應受保障，依前揭司法院大法官會議釋字第一六五號解釋，不受刑事
      訴訟之訴追，應先敘明。
    (二)再觀諸其他媒體之報導：聯合報僅記載被告於八十七年十一月二日之議會總質
      詢時，指控自訴人把持縣聯社，違法任用其子為幹部，虛列帳目等，既無言及
      被告召開記者會，也無言及前述三件事；自由時報則報導被告就縣聯社之人事
      權及經營權遭壟斷提出質詢並召開記者會，被告並稱自訴人曾藉故喝酒強搶邱
      姓廠商價值六十餘萬元之藍寶石戒指；台灣日報則報導被告在縣政總質詢時指
      「縣聯社」人事遭被告違規掌控，社政營運有弊端，被告並稱自訴人曾經強行
      取走一位廠商之藍寶石戒指，搬走一位廠商中之古董；民眾日報則報導被告利
      用縣政總質詢及舉行記者會，表示自訴人曾利用與廠商喝酒之機會，將廠商戴
      在手上之戒指，以很漂亮之名義「搶走」，且在其子結婚時，以縣聯社之名義
      廣發請帖，席開一百二十桌，廠商之紅包如只有一千元，將公布名單。以上各
      家媒體之報導，均有剪報影本附卷可參。
    (三)由前述各家平面媒體之報導，可知被告除在縣政總質詢中曾言及中國時報所記
      載之三件事外，究竟所召開之記者會，其內容為何，有無再次重申此三件事，
      被告係主動再向記者說明其質詢之詳細內容，抑或被動地應記者之請求，答覆
      記者所欲瞭解之問題，從各份報導不一之內容，無從明瞭；被告是否果如自訴
      人所言，在記者會中對外指摘足以毀損其名譽之前述三件事，非無疑問。本案
      復經證人即台灣日報記者乙○○到庭結證稱：證人負責議會新聞，八十七年十
      一月二日議會開會，被告曾質詢有關自訴人在縣聯社弊端之事，會後有無再召
      開記者會，證人印象不深刻，其前開報導均係就議會進行時之見聞所載等語（
      見本院八十八年九月十五日筆錄），由證人上開所言，益難確認被告曾在記者
      會中如何指摘前述三件事。
    (四)況有關自訴人是否強取廠商藍寶石戒指乙事，據證人邱茂峰到庭結證係稱：自
      訴人前曾擔任台中縣神岡國民小學校長，當時證人為該校之家長會長，自訴人
      擔任縣聯合社理事長時，證人即係供貨之廠商，至今仍在供貨中，其間並無中
      斷，某日下午，自訴人電話通知證人到校稱有事商談，當時只有自訴人在辦公
      室，言談間證人提起其友人欲從事珠寶生意，其手中佩戴之藍寶石戒指，即為
      將來鎮店之寶，證人並將戒指拔下，請自訴人鑑定價值，當時自訴人有無喝酒
      ，時間久遠，證人已不復記憶，惟該枚戒指巿價約一百二十萬元，證人在場並
      未表示要贈與該枚戒指，原以為自訴人自會返還，但自訴人並未還給證人，此
      事證人後來曾向其弟提起，經其弟反應給被告，證人與被告並不相識，被告後
      來尋得證人查證此事，惟證人並未向被告稱該枚藍寶石鑽戒係遭自訴人搶走等
      語（見本院八十九年六月二日審判筆錄）。經以證人邱茂峰上開證詞質之自訴
      人，自訴人自承於其擔任神岡國小校長時，證人為該校之家長會長，且自其擔
      任縣聯合社理事長任內迄今，仍為該社之供貨廠商無誤，然否認其餘所言，並
      稱自訴人根本不知開設珠寶店之事，係八十三年底某日，證人卸任家長會長後
      自行來校，欲贈給戒指，約一星期後為其退回；八十四年間自訴人即將調任大
      里國小前，證人又在其家中自行取下贈與自訴人，被其拒絕（同見本院上開筆
      錄）。由上述證人邱茂峰所言，至少足以確定被告係經過證人之弟陳情後，復
      向證人本身求證，而得知自訴人在未經證人表示贈與，也未徵得證人同意之情
      形下，持續加以占有等情節。則被告縱有透過記者會指摘自訴人在酒後強行奪
      取廠商乙只價值六十萬元之藍寶石戒指，大體上顯係確信證人及其弟所言而來
      ，非憑空捏造，蓄意毀損自訴人之名譽。
四、綜合前述，被告於地方議會會議時就有關會議事項所為之言論，應受保障；此外
    ，被告究竟有無另於記者會中指摘自訴人所稱之三件事，徒由自訴人所提出之剪
    報影本，不足證明屬實，本院亦查無實據。既不能證明被告犯罪，自應諭知無罪
    之判決，庶符保障言論自由。
據上論斷，應依刑事訴訟法第三百四十三條、第三百零一條第一項，判決如主文。
中      華      民      國      八十九      年      七    月  二十八    日
                                        法  官  莊 深 淵
右正本證明與原本無異。
如不服本判決，應於送達後十日內向本院提出上訴狀（須附繕本），上訴於台灣高等
法院台中分院。
                                        書記官
中      華      民    國      八十九      年      七    月  三十一    日


司法院資訊處製作；財團法人民間司法改革基金會備份。
